【裁判字號】    94,訴,717
【裁判日期】    950227
【裁判案由】    分割共有物
【裁判全文】
臺灣高雄地方法院民事判決               94年度訴字第717號
原      告  乙○○
訴訟代理人  任進福律師
被      告  丙○○○
訴訟代理人  甲○○○
            陳清和律師
被      告  丁○○
訴訟代理人  戊○○
上列當事人間分割共有物事件，經本院於民國95年3 月7 日言詞
辯論終結，判決如下：
    主      文
兩造共有坐落高雄市○鎮區○○段第三零五四之二地號土地准予
變價分割，賣得價金按原告應有部分三萬四千九百九十九分之三
萬三千一百五十八、被告丙○○○應有部分三萬四千九百九十九
分之一千一百二十三、被告丁○○應有部分三萬四千九百九十九
分之七百一十八之比例分配。
訴訟費用由被告丙○○○、丁○○各負擔十分之一，餘由原告負
擔。
    事實及理由
一、本件被告丁○○經合法通知，未於言詞辯論期日到場，核無
    民事訴訟法第386 條各款所列情形，爰依原告聲請，由其一
    造辯論而為判決。
二、原告主張：緣坐落高雄市○鎮區○○段第3054-2地號土地（
    地目建，面積35平方公尺，下稱系爭土地）為原告按應有部
    分33158/34999 、被告丙○○○應有部分1123/34999、被告
    丁○○應有部分718/34999 之比例所共有，而系爭土地依其
    使用目的並非不能分割，且兩造亦無不分割之特約，惟兩造
    對分割方案尚有異見，致無法達成分割協議，為此乃依法訴
    請依系爭土地使用現況予以裁判分割，並請求判決按如附圖
    所示之分割方法予以分割。
三、被告丙○○○則以：系爭土地之東邊建有3 棟3 層樓房即門
    牌編號高雄市前鎮區○○○路242 、240 、238 號房屋（下
    稱系爭房屋）而分屬伊（242 號）及原告（240 、238 號）
    所有，而系爭房屋於民國64年間興建之時即係以系爭土地為
    其建築基地所留設之法定空地，系爭土地依法自不得予以分
    割，況系爭土地當時乃充為通行至中山二路之道路使用，並
    已供人通行20餘年之久，其業屬共有之既成道路而有公用地
    役權之關係存在，性質上亦不適於分割，且若予分割更會造
    成無法使用之畸零地，如縱為分割亦應予以變賣分割等語為
    辯，並聲明求為判決：駁回原告之訴。
四、被告丁○○未於最後言詞辯論期日到場，惟據其以前到場陳
    述則以：同意原告之分割方案等語為辯，並聲明求為如原告
    聲明所示。
五、兩造不爭執之事項：
  (一)、系爭土地為兩造所共有，原告之應有部分為33158/34999
      、被告丙○○○之應有部分為1123/34999、被告丁○○之
      應有部分則為718/34999 。
  (二)、兩造就系爭土地並無不為分割之約定，惟迄仍無法達成分
      割之協議。
六、本院就兩造必要之爭點判斷如下：
  (一)、系爭土地是否屬法定空地？
      按「本法所稱建築基地，為供建築物本身所占之地面及其
      所應留設之法定空地。」，建築法第11條第1 項定有明文
      。本件被告丙○○○固辯稱系爭土地屬系爭房屋之法定空
      地而依法不得分割云云，惟此業為原告所否認，而查系爭
      房屋分別坐落於重測前之前鎮區○○○段第95-57 、95-2
      0 地號（中山二路238 號，重測後改編為愛群段第3047地
      號，面積148 ㎡）、同段第95-58 、95-21 地號（中山二
      路240 號，重測後改編為愛群段第3046地號，面積129 ㎡
      ）、同段第95-59 、95-22 地號（中山二路242 號，重測
      後改編為愛群段第3045地號，面積131 ㎡）土地之基地上
      ，系爭土地則係分割自高雄市○鎮區○○段第3054地號即
      重測前前鎮區○○○段第104-1 地號土地，此有土地登記
      簿謄本、建物登記謄本、建築改良物登記簿、高雄市政府
      地政處前鎮地政事務所94年10月12日高市地鎮二字第0940
      008420號函等件在卷可稽（卷附第145 至153 頁及第6 、
      98頁），而系爭房屋於民國62年新建之時所申請之同意基
      地使用面積依序分別為124.93㎡、107.8 ㎡、107.8 ㎡，
      一樓面積則均為83.96 ㎡，故其未建築之法定空地各為40
      .97 ㎡、23.84 ㎡、23.84 ㎡，空地比則各為10：6.7、1
      0 ：7.8 、10：7.8 ，且系爭房屋除於其東、西邊及中間
      段各留設有空地外，於其西邊與系爭土地相接處並另留設
      有非屬空地之保留地，此亦有高雄市政府工務局94年9 月
      20日高市工務建字第0940027100號函暨附件之建築圖說在
      卷可佐（卷附第91至93頁），是系爭房屋申請興建之時所
      留設之法定空地與建築物本身所占面積之合計並未逾其所
      坐落之土地基地面積，其西邊與系爭土地相鄰處更留設有
      法定空地外之保留地，是系爭土地應非供系爭房屋之法定
      空地使用至明，被告丙○○○上開所辯並無理由。至本院
      現場履勘時，系爭土地雖緊鄰系爭房屋而無保留之空地，
      然此或係日後增建所致，並不因之而得變更系爭房屋於申
      請建築時所提供之法定空地並非系爭土地之事實，附此敘
      明。
  (二)、系爭土地是否為既成道路？
      按「公用地役關係乃私有土地而具有公共用物性質之法律
      關係，與民法上地役權之概念有間。既成道路成立公用地
      役關係之要件為﹕(1)須為不特定之公眾通行所必要，而非
      僅為通行之便利或省時。(2)於公眾通行之初，土地所有權
      人並無阻止之情事。(3)須經歷之年代久遠而未曾中斷，所
      謂年代久遠雖不必限定其期間，但仍應以時日長久，一般
      人無復記憶其確實之起始，僅能知其梗概。」，最高法院
      87年台上字第1842號著有裁判要旨可參。本件被告丙○○
      ○固辯稱系爭土地為系爭房屋通行至中山二路之既成道路
      而有公用地役關係存在云云，惟此業為原告所否認，而查
      系爭土地由北至南現分別由被告丙○○○鋪設地磚停放車
      輛及由原告出租他人開設「本草茶舖」、「泰式美食館」
      使用，此有勘驗筆錄暨照片在卷可稽（卷附第37至45頁）
      ，是系爭土地顯係由原告與被告丙○○○私人使用而非供
      公眾通行之用，且系爭房屋興建之時均係以文橫三路9 巷
      為出入口，門牌號碼則分別為文橫三路9 巷1 、3 、5 號
      ，嗣於76年4 月乃因行政區域調整而變更為中山二路238
      、24 0、242 號，亦有上開高雄市工務局函文暨建築圖說
      及建築改良物登記簿附卷可稽，故縱認系爭土地係通行至
      中山二路之通路，此亦應為76年行政區域調整以後之事，
      以其迄今僅十餘年年代尚非久遠，亦顯然不符合上揭裁判
      所示既成道路之成立要件，被告丙○○○上開所辯亦無理
      由。
  (三)、分割方案為何？
    (1)、按「共有物依其使用目的並非不能分割，而又未有不分
        割之期約者，各共有人自得隨時請求分割。」、「各共
        有人得隨時請求分割共有物，為民法第823 條第1 項前
        段所明定，此項規定，旨在消滅物之共有狀態，以利融
        通與增進經濟效益。」最高法院19年度上字第1853號、
        81年度台上字第2688號分別著有判例，是分割共有物乃
        為消滅物之共有狀態，以利土地之融通及增進經濟效益
        ，是除非因物之使用目的不能分割，或契約訂有不分割
        之期限，否則各共有人得隨時請求分割共有物。查系爭
        土地係屬第五種商業區之建地，此有土地登記簿謄本、
        高雄市政府都市發展局94年6 月30日高市都發開字第09
        40008059號函在卷可稽，且其並非不得分割之法定空地
        或既成道路均已如前述，是其並無依法令或物之使用目
        的不能分割之情形，而兩造並無不為分割之約定惟迄仍
        無法達成分割之協議，則原告本於系爭土地共有人之地
        位訴請裁判分割即屬有據，依法自應予以准行。
    (2)、次按「共有人因共有物分割之方法不能協議決定，而提
        起請求分割共有物之訴，應由法院依民法第八百二十四
        條命為適當之分配，不受任何共有人主張之拘束，即不
        得以原告所主張分割方法之不當，遽為駁回分割共有物
        之訴之判決」，又「若以原物分割，各當事人分得之土
        地，面積過小，顯然不能作何用途，徒然減損系爭土地
        之經濟效用，故本件不能原物分割，只得予以變賣，所
        得價金各按應有部分比例分配予各共有人。如此始能將
        本件土地發揮最高之經濟上利用價值，並符合分割共有
        物應澈底消滅共有關係及公平合理之旨」，最高法院42
        年台上字第2569號、82年度台上字第512 號分別著有判
        例、判決意旨參照。查系爭土地位於中山二路與文橫三
        路交叉路口，由北至南分別由被告丙○○○鋪設地磚停
        放車輛及由原告出租他人搭建鐵皮棚架開設「本草茶舖
        」、「泰式美食館」使用，北邊為一棟他人所有之磚造
        3 層樓房建築（中山二路244 號），東邊3 棟磚造3 層
        樓房建築由北至南則分屬被告丙○○○（242 號）及原
        告所有（238 、24 0號），其屋後則均有開設大門面臨
        寬約8 米之文橫三路9 巷，東南邊則為一他人所有之石
        綿瓦棚架，西南邊為中山二路路旁之紅磚人行道等情，
        此經本院會同高雄市前鎮地政事務所人員到場勘測屬實
        ，並製有勘驗筆錄、複丈成果圖及照片等件在卷可憑，
        而系爭土地如依原告所主張按照兩造之應有部分比例予
        以原物分割，則被告丙○○○、丁○○僅各可分得面積
        1. 12 ㎡、0.72㎡之土地乙節，亦有上開複丈成果圖在
        卷可憑，是系爭土地之面積原非甚大，且受分配人即被
        告若以原物分配結果，其等將因所能分得之土地成為過
        小之畸零地而無法為任何之利用，此顯然不能達成融通
        與增進經濟效益之分割目的，對該受分配人或整體社會
        經濟亦均屬有害，而系爭土地上固有鋪設地磚及鐵皮棚
        架，然該等地上物價值微小，縱予拆除亦無損於各共有
        人之利益，故為使系爭土地發揮最高之經濟上利用價值
        ，並符合分割共有物應徹底消滅共有關係及公平合理之
        旨，其自不應以原物分割而應以將系爭土地予以變賣，
        並依兩造應有部分之比例分配之方式分割始符兩造利益
        ，爰定其分割方法如主文第1 項所示。
七、本件原告於準備程序終結後復具狀請求本院向高雄市前鎮區
    戶政事務所調查系爭房屋門牌改編情形，核此聲請顯有礙於
    訴訟之終結，且與本院上開認定不生影響，並無調查必要，
    附此敘明。
八、據上論結，本件原告之訴為有理由，合依民事訴訟法第 385
    條第1 項前段、第80條之1 、第85條第1 項但書，判決如主
    文。
中    華    民    國    95    年     2     月    27   日
                  民事第五庭審判長法  官  黃宏欽
                                  法  官  王雅苑
                                  法  官  郭宜芳
正本係照原本作成。
如不服本判決，應於送達後20日內，向本院提出上訴狀並表明上
訴理由，如於本判決宣示後送達前提起上訴者，應於判決送達後
10日內補提上訴理由書（須附繕本）。
中    華    民    國    95    年     2     月    27   日
                                  書記官  劉法萱


司法院資訊處製作；財團法人民間司法改革基金會備份。
